【裁判字號】    90,上訴,1535
【裁判日期】    900831
【裁判案由】    偽造有價證券等
【裁判全文】
臺灣高等法院刑事判決                  九十年度上訴字第一五三五號
    上訴人  臺灣宜蘭地方法院檢察署檢察官
    上訴人
    即被告  庚○○○
    選  任  馬 金 生
    辯護人
    被  告  戊○○○
            乙 ○ ○
    共  同
    義  務  丁 ○ ○
    辯護人
右上訴人因被告偽造有價証券等案件，不服臺灣宜蘭地方法院八十八年度訴字第一五
八號，中華民國九十年三月二十一日第一審判決（起訴案號：臺灣宜蘭地方法院檢察
署八十七年度偵字第四三六八號、八十八年度偵緝字第九三號、第九六號及併辦案號
九十年度偵字第一一四０號、第三五七號、八十八年偵字第二五三七號）提起上訴，
本院判決如左：
    主    文
原判決撤銷。
庚○○○共同連續意圖供行使之用，而偽造有價證券，處有期徒刑參年貳月。偽造之
如附表編號一至編號四所示之支票均沒收。
戊○○○共同連續意圖供行使之用，而偽造有價證券，處有期徒刑參年貳月。
乙○○行使偽造有價證券，處有期徒刑壹年陸月。
    事    實
一、乙○○曾於民國（下同）八十四年間，因偽造有價証券案件，經原審法院判處有
    期徒刑二年，緩刑五年確定，又於八十七年間，因詐欺案件，經判處拘役三十日
    ，於八十八年二月十一日執行完畢。
二、庚○○○於民國（下同）八十七年五月間某日，在宜蘭縣宜蘭市南館市場前，見
    有壬○○所有已蓋妥發票人壬○○、丙○○印章於同年月間失竊如附表所示之空
    白支票五紙（發票日、票面金額均屬空白），係遭人遺落該處為離壬○○本人之
    物，竟意圖為自己不法所有，拾獲後予以侵占入己。嗣於同年六月十九日，乙○○至宜蘭市○○路四十九巷二弄八十四號庚○○○住處探病，見前開空白支票放
    置在電視上，因乙○○經濟狀況不佳，急需支票供調借現款之用，乃向庚○○○
    要求借用空白支票使用，庚○○○乃告知各該空白支票係在南館市場前所拾獲，
    不能供簽發使用而拒絕借予，詎乙○○於翌（二十）日竟夥同戊○○○再次前來
    向庚○○○欲借用前開空白支票，雖經庚○○○一再告知各該支票來源，然乙○○乃不死心，堅詞央求庚○○○借予，庚○○○鑑於平日情誼，乃意圖供行使之
    用，在附表編號一所示之空白支票，填載發票日為八十七年六月二十日及金額新
    台幣（下同）十萬元，予以偽造後持借乙○○使用，乙○○明知庚○○○交付之
    該支票係偽造者，仍於同日持往向甲○○借貸現款使用。嗣於同年六月二十九日
    ，戊○○○亦前往庚○○○住處，向庚○○○借用附表編號二所示之空白支票使
    用，並與庚○○○基於犯意聯絡，要求庚○○○在該空白支票上偽填發票日八十
    七年六月二十九日及票面金額十六萬元，庚○○○旋基於概括犯意，依戊○○○
    指示偽造該紙支票後交付戊○○○，戊○○○取得該偽造之支票後，即於同日持
    交己○○供借款之用。嗣復於同年七月十八日、同年八月一日，戊○○○復基於
    與庚○○○共同偽造有價証券之概括犯意，以同一方法，指示庚○○○先後偽造
    如附表編號三、四所示之支票後借予，戊○○○取得該二紙偽造之支票後，即於
    八十七年七月十八日、八月一日先後持向甲○○供為前借款之擔保及向林啟迪調
    借現款使用。嗣經持票人甲○○委請林岳璋持附表編號一、三所示之偽造支票前
    往提示，因不獲兌現，報警始查知上情。
三、案經宜蘭縣警察局宜蘭分局報告台灣宜蘭地方法院檢察署檢察官偵查起訴。
    理    由
一、訊據被告戊○○○、乙○○均矢口否認其等有何前開偽造有價証券犯行，被告戊○○○辯稱：其因急需用款，始先後由乙○○帶同其前往向庚○○○借用附表編
    號二至四等三張支票使用，借用當時庚○○○並未告知各該支票係其在南館市場
    所撿拾之他人支票，且各該支票均係庚○○○自行偽造後交其持交己○○、甲○○、林啟迪等人供為擔保或調借現款使用，其並無偽造有價証券之故意等語；被
    告乙○○辯稱：當時係庚○○○主動打電話給伊，詢其能否代其以支票調現，後
    庚○○○即自行將已簽發完成如附表編號一所示之支票持交其持向甲○○調借現
    款，庚○○○並未告知其支票係撿拾而來，亦不知該支票係偽造者等語。
二、經查：
(一)如附表所示之支票係被告庚○○○如何於前揭時、地，在南館市場撿拾後予以侵
    占，嗣再於附表所示之之發票日，先後經乙○○之央求或戊○○○之借用，而意
    圖供行使之用，連續於偽造後，再分別持借予乙○○（附表編號一部分）、戊○○○（附表編號二至四部分）使用等情，業據被告庚○○○坦承在卷（見第九六
    號偵緝卷第十二頁、原審卷第五十五頁反面、第五十六頁、第六十三頁及反面、
    本院卷第四十頁至第四十二頁、第五十四頁至第五十五頁、第八十八頁、第八十
    九頁、第九十頁），被告乙○○、戊○○○亦均陳稱其等確有分別向被告庚○○○借用前開支票使用無訛，核與証人甲○○、己○○供証持票經過及証人林岳璋
    、辛○○陳稱如何取得支票提示等情大致相符，復有如附表所示偽造之支票影本
    四張在卷可按。又各該支票均係壬○○所有於八十七年五月間所失竊之空白支票
    等情，亦據被害人壬○○、丙○○供明在卷，並有遺失票據申報書及票據掛失止
    付通知書在卷可憑，顯見如附表所示之支票均係被告庚○○○拾獲後予以侵占，
    並加以偽造後，再先後持借被告乙○○、戊○○○行使無訛。
(二)又如附表所示之支票，被告乙○○、戊○○○第一次偕同前來向被告庚○○○借
    用時，已據被告庚○○○明確告知各該支票係其在市場撿拾而來之物，不能使用
    ，惟因乙○○、戊○○○均需款孔急，先由被告乙○○央求被告庚○○○借予附
    表編號一所示之支票，被告庚○○○因基於情誼，始偽造該支票發票日及金額後
    ，再持借乙○○持往向甲○○借款，嗣被告戊○○○亦先後於附表編號二至四所
    載之發票日，連續指示被告庚○○○在各該支票上偽填發票日及金額後將支票借
    其使用，再先後持交己○○、林啟迪借款，及交付甲○○供原借款之擔保等情，
    亦據被告庚○○○於本院調查時供明在卷（見原審卷第五十五頁反面、第五十六
    頁、第六十三頁及反面、本院卷第四十頁至第四十二頁、第五十四頁至第五十五
    頁、第八十八頁、第八十九頁、第九十頁），足徵被告庚○○○在借予附表編號
    一至四所示之支票予乙○○、戊○○○二人時，均已明確告知渠等支票之來源甚
    明，再參以被告戊○○○亦坦承：「於八十七年六月二十九日及七月十八日，乙○○帶我去向她（指庚○○○）借票，﹕﹕因為我以前向別人借錢，對方要我去
    借票當押票，所以乙○○帶我去向庚○○○借票給債主，﹕。」、「己○○與甲○○是同一家地下錢莊，第二張票我交給他們後到期無法兌現，他們要求我再簽
    發一張給他們擔保，因為票是從庚○○○處拿出來的，所以他們要庚○○○親自
    到場，他們才願相信，所以我們二人一起去交票給他們  ，二人都有背書。」、
    「（問：一審判決附表二、三、四，這三張支票是否你拿去借錢的？）、是的。
    」、「我要向地下錢莊借錢，他們說要支票，我才打電話給庚○○○，叫她簽發
    多少金額、日期的支票給我。」（見本院卷第五十四頁、第五十五頁、第九十七
    頁），顯見附表二至四所示之支票，均係被告戊○○○以電話指示被告庚○○○
    偽填發票日及金額後，再由被告庚○○○借予戊○○○使用，洵無疑議。另被告
    乙○○於本院調查時亦承稱其確有向被告庚○○○借用附表編一所示支票，並持
    向甲○○借款等情；且被告戊○○○於向庚○○○借用如附表編號二所示之支票
    退票後，持票之債權人要求被告戊○○○帶同庚○○○前往，並再簽發另紙支票
    並背書交付以供擔保時，被告戊○○○當已明知該告庚○○○交付之支票係無法
    兌現之支票，其再應債權人之要求，請求庚○○○再簽發壬○○為發票人之支票
    並均背書，豈有不知該支票之真正來源係被告庚○○○侵占而來？且被告庚○○○明知各該支票係其撿拾後侵占之物，在基於私誼而借予乙○○、戊○○○二人
    ，當已知悉其簽發各該支票之行為係屬偽造有價証券行為，被告庚○○○亦自承
    曾告知乙○○、戊○○○該支票不能使用，嗣其在乙○○、戊○○○一再央求下
    ，始同意借予各該支票，並由其偽填支票發票日及金額，被告庚○○○豈有不明
    確告知被告戊○○○、乙○○支票真正來源，而獨自負擔偽造有價券証刑責，而
    任令被告戊○○○、乙○○獨享持票調借現款使用之利益？足徵被告戊○○○、
    乙○○所辯庚○○○未告知支票係在南館市場撿拾後侵占之物云云，要均係卸責
    之詞，委不足採。
(三)又如附表所示之支票，據被告庚○○○自承其撿拾侵占時，支票上已蓋有發票人
    壬○○及丙○○之發票人章，雖証人壬○○、丙○○指稱該四紙支票上之發票人
    章與其發票人印鑑章不符，然本案除被告庚○○○自承其侵占各該支票時，空白
    支票上發票人章已經蓋妥外，並無何証據足資証明各該發票人章係由被告庚○○○所偽刻後蓋用，尚難僅憑前開支票之發票日及金額均係被告庚○○○所填載，
    即遽以推定各該支票之發票人章及印文，亦均係被告庚○○○所偽造者。
(四)被告戊○○○雖復辯稱被告庚○○○當時係告知其支票為姪子所有云云，被告庚○○○於原審調查時亦曾為相同之供述（見原審卷第一三八頁、第一三九頁），
    然查被告庚○○○於原審調查之初已明確指稱其當時已明確告知乙○○、戊○○○二人支票為其撿拾而來侵占之物等情（見原審卷第五十五頁反面、第五十六頁
    、第六十三頁），於本院調查時復一再指稱該情不移，顯見其於原審八十九年四
    月二十一日與被告戊○○○同庭訊問時，改稱其係告知戊○○○支票為其姪子所
    有云云，係附合被告戊○○○之詞，委不足採，且依前開理由（二）所論各節以
    觀，應以被告庚○○○在原審初訊及本院調查時所供為可採，併此敘明。
(五)被告庚○○○、戊○○○雖供稱附表編號二所示支票係由戊○○○持交己○○供
    為前借款之擔保，附表編號三所示之支票，係持向甲○○借款云云，然另依被告
    庚○○○、戊○○○前開所稱甲○○、己○○均係同一家地下錢莊業主，因被告
    戊○○○先持庚○○○交付之偽造支票向該地下錢莊借款，於支票退票後，因地
    下錢莊要求提供擔保，並帶同原票主前往背書，故始帶同庚○○○前往，二人並
    在支票背書等情，再參酌附表所示之支票之發票日順序及背書情形觀之，該附表
    編號二之支票應係被告庚○○○偽造後交戊○○○持向己○○借款，嗣支票退票
    後，再由庚○○○偽造附表編號三之支票，二人並背書後，共同持往交付甲○○
    為附表編號二支票之擔保甚明，足徵被告庚○○○、戊○○○所供附表編號二、
    三支票之借貸及擔保情形，有所誤植，應以本院認定為真實。
(六)被告庚○○○雖指稱附表編號一所示之支票，亦係被告乙○○指示其填載發票日
    及金額後，其始依乙○○之指示偽造該支票云云，然遍查全卷事証，被告乙○○
    僅承稱其有向被告庚○○○借用附表編號一所示之支票使用，惟堅詞否認有指示
    被告庚○○○如何填載該支票發票日及金額行為，尚難僅依被告庚○○○片面所
    陳，即遽指被告乙○○有與共同偽造附表編號一所示支票犯行；然被告庚○○○
    既已事先告知該支票係其撿拾侵占之物，被告乙○○於庚○○○偽造該支票後，
    仍持向甲○○調借現款，是其涉有行使偽造有價証券犯行，則無疑議。
(七)綜上所論，足徵被告戊○○○、乙○○所辯均係卸責之詞，委不足採，被告等所
    犯事証明確，渠等犯行均洵堪認定，均應依法論科。
三、查被告庚○○○拾獲之空白支票後予以侵占入己，所為係犯刑法第三百三十七條
    之侵占離本人之物罪，被告庚○○○偽造附表編號一所示支票後借予乙○○行使
    及依被告戊○○○之指示偽造附表編號二至四所示支票，再借予戊○○○行使，
    被告庚○○○、戊○○○所為，均係犯刑法第二百零一條第一項偽造有價證券罪
    。另被告乙○○明知附表編號一所示之支票係庚○○○偽造之有價証券仍持以行
    使，所為則犯刑法第二百零一條第二項之行使偽造有價証券罪；被告庚○○○、
    戊○○○偽造有價證券後持以行使，其行使有價證券之低度行為，為偽造之高度
    行為所吸收，不另論罪。被告庚○○○、戊○○○就偽造附表二至四所示三張支
    票間，有犯意聯絡及行為分擔，均屬共同正犯。被告庚○○○連續偽造附表編號
    一至四所示四張支票行為，及被告戊○○○偽造附表二至四所示三張支票行為，
    均時間緊接，犯罪構成要件分別相同，顯均係基於概括犯意為之，皆為連續犯各
    以一罪論，並均依法加重其刑。又被告庚○○○所犯偽造有價證券及侵占遺失物
    二罪間，有方法結果之牽連關係，為牽連犯，依刑法第五十五條之規定，應從一
    重之偽造有價證券罪處斷。原審雖未就被告戊○○○偽造有價証券部分起訴，惟
    該部分事實與已起訴之行使有價証券部分，有實質上一罪之吸收關係，為起訴效
    力所及，本院自得一併加以審究。
四、原審以被告庚○○○所犯罪証明確予以論科，固非無見，惟查原審未認定被告庚○○○與戊○○○共同連續涉犯偽造有價証券罪，尚有未洽，本件被告庚○○○
    上訴意旨認原審量刑過重，徒求減輕，陳詞指摘原判決失當，固無理由，惟原判
    決既有可議，自無可維持，應由本院將原判決關於被告庚○○○部分予以撤銷改
    判，爰審酌被告庚○○○在南館市場撿拾他人之空白支票，不知送往招領，竟予
    侵占入己，復連續偽造後持交戊○○○、乙○○向他人借款或擔保，破壞社會經
    濟犯罪，及其犯罪動機、目的、手段、所生危害及犯罪後態度等一切情狀，與原
    審同量處其有期徒刑三年二月示懲。
五、原審就被告戊○○○、乙○○部分未予詳為勾稽，即遽為被告戊○○○、乙○○
    無罪之諭知，自有違誤，本件檢察官上訴意旨執此指摘原判決不當，為有理由，
    自應由本院將原判決關於被告戊○○○、乙○○部分予以撤銷改判，爰審酌被告
    戊○○○、乙○○二人明知資力不足及庚○○○所持有之空白支票係撿拾後侵占
    之物，竟要求庚○○○偽造後出借，再分別持往借款或提供擔保，破壞社會經濟
    秩序，二人復飾詞諉責，乙○○更於甫犯偽造有價証券罪經判處罪刑，猶在緩刑
    期中再犯及其二人犯罪之動機、目的、手段、所生危害、犯罪後態度不佳等一切
    情狀，分別量處如主文第三、四項所示之刑示懲。
六、偽造之如附表編號一至四所示之支票四紙，不論屬於犯人與否，爰依刑法第二百
    零五條之規定，在被告庚○○○主文項下宣告沒收，另被告戊○○○、乙○○之
    主文項下，則不再為重複沒收之諭知。另附表編號五所示之支票因已滅失，業據
    被告庚○○○、同案被告乙○○供承在卷，爰不宣告沒收。
七、至移送併辦部分（即八十八年度偵字第二五三七號）：因被告乙○○係被訴詐欺
    ，與本案並無何裁判上一罪或實質上一罪關係，本院無從併辦，應退還檢察官另
    行處理。
八、據上論斷，應依刑事訴訟法第三百六十九條第一項前段、第三百六十四條、第二
    百九十九條第一項前段、刑法第二十八條、第五十六條、第二百零一條第一項、
    第二項、第三百三十七條、第五十五條、第二百零五條，罰金罰鍰提高標準條例
    第一條前段，判決如主文。
本案經檢察官張秋雲到庭執行職務。
中      華      民      國    九十    年      八      月      三十一    日
                    臺灣高等法院刑事庭第十六庭
                                審判長法  官  許  增  男
                                      法  官  蔡  彩  貞
                                      法  官  黃  鴻  昌
右正本證明與原本無異。
如不服本判決應於收受送達後十日內向本院提出上訴書狀，其未敘述上訴之理由者並
得於提起上訴後十日內向本院補提理由書（均須按他造當事人之人數附繕本）。
                                      書記官  黃  千  鶴
中      華      民      國    九十    年      八      月      三十一    日
附錄本案論罪科刑法條全文：
刑法第二百零一條第一項：
意圖供行使之用，而偽造、變造公債票，公司股票或其他有價證券者，處三年以上十
年以下有期徒刑，得併科三千元以下罰金。
刑法第三百三十七條：
意圖為自己或第三人不法之所有，而侵占遺失物、漂流物或其他離本人所持有之物者
，處五百元以下罰金。
附 表：
編號   支票號碼     發票日     票面金額   發票人     背書人     備註
                              （新台幣）                     （貸款人
         與時間）
一     GＺ0000000    00.6.10    十萬元     丙○○     吳美麗     甲○○
                                                     乙○○     87.6.10
二     GＺ0000000    00.6.29    十六萬元   壬○○     吳美麗     己○○
                                                                87.6.29
三     GＺ0000000    00.7.18    十六萬元   壬○○     吳美麗     甲○○
                                                     戊○○○   87.7.18
                                                                供擔保
四     GＺ0000000    00.8.01    十五萬元   丙○○     無         林啟迪
                                                                87.8.1
五     （未扣案，遭洗衣機洗壞，已滅失）


司法院資訊處製作；財團法人民間司法改革基金會備份。
